臺灣高等法院臺中分院民事判決　九十三年度上字第二九九號
　　　上　訴　人　乙○○
　　　訴訟代理人　丁○○
　　　複　代理人　丙○○
　　　被　上訴人　甲　○
　　　訴訟代理人　戊○○
右當事人間請求清償借款事件，上訴人對於中華民國九十三年八月十一日臺灣彰化地
方法院九十三年度訴字第四八七號第一審判決提起上訴，本院於九十四年四月二十六
日言詞辯論終結，判決如下：
　    主      文
上訴駁回。
第二審訴訟費用由上訴人負擔。
  　  事實及理由
一、被上訴人主張：
（一）上訴人乙○○前於民國（下同）八十四年間，自稱需款孔急向被上訴人借款，
      並於借款時向被上訴人言明以新台幣（下同）十萬元為一單位，每一單位給付
      月息三千元，被上訴人乃分別交付現金一百五十萬及五十萬元予上訴人。嗣上
      訴人於八十六年十二月五日召集互助會，向被上訴人稱其暫無現款返還而邀被
      上訴人加入互助會，將上開因借貸所積欠之金額以每月四萬五千元墊補互助會
      會款，被上訴人毋庸支付全部會款，用以償還上開借款之利息。上訴人復以相
      同手法於八十八年十二月一日、八十九年八月二十五日召募三起互助會邀騙被
      上訴人跟會。然被上訴人於九十年九月間因私下查悉上訴人確有偽冒他人名義
      為人頭會員，藉以標會之情事；始懷疑內情，因而心生警覺，終止繳交會款，
      並開始向上訴人追討前所積欠之款項二百萬元；上訴人方開立彰化縣二林鎮農
      會支票數紙予被上訴人，惟前開支票皆因存款不足而遭退票。上訴人遂於九十
      一年二月二十四日與被上訴人當面研議，並簽發面額八十八萬元、一百五十萬
      元之本票二紙交付被上訴人為據；又於同年二月二十八日簽立現金保管條二紙
      以資證明，使被上訴人誤認其償還之誠信。然嗣經被上訴人多次向上訴人請求
      返還均未獲置理，被上訴人前曾為合會會金部分起訴，經台灣彰化地方法院北
      斗簡易庭以九十二年斗簡字第四號判決在案，現上訴人仍未償還借款。故提起
      本件訴訟請求上訴人清償借款。
（二）被上訴人於九十三年十月以本票三紙，金額計一百四十四萬元，向台灣彰化地
      院聲請裁定准予強制執行，該案係屬本票裁定，與本件借貸無涉；且當事人及
      本票票號並不相同，此見台灣彰化地院九十一年度票字第三四四七號裁定即知
      。
（三）上訴人背負之債務與會金給付，迄今仍無誠信償還，且由被上訴人聲請強制執
      行後查無財產可供執行，此經被上訴人查明業已脫產於其夫郭國興及其子名下
      ，是以上訴人以常業詐欺手法獲取不法利得已昭然若揭。至上訴人自稱其曾於
      九十年，親至被上訴人住處，陸續給付被上訴人金額共約八萬餘元，純屬子虛
      烏有之事。
二、上訴人則為如下抗辯：
（一）上訴人前陸續向被上訴人借貸二百萬元，兩造並無書立借據，亦無約定利息，
      依法利息應為週年利率為百分之五。嗣被上訴人參加上訴人所召募之互助會，
      上訴人以向被上訴人所借貸之前開本金抵繳會款，被上訴人未曾繳納會款。然
      上訴人後因被倒會而無法支付被上訴人會金，被上訴人乃要求上訴人簽發票據
      ，惟被上訴人藉上訴人不識字，誘騙上訴人簽發空白本票作為會金之擔保。而
      雙方前為給付會款事件，被上訴人已訴請九十二年度斗簡字第四號判決確定，
      亦曾於九十一年十月間以本票三紙金額一百四十四萬元向原法院依九十一年度
      票字第三四四七號裁定准予強制執行，則被上訴人以借款抵沖互助會款高達二
      百零四萬七千八百元，卻復以業經互助會債權、本票債權之同一債權，再為本
      件清償借款之請求，其藉單一債權重覆以本票、會款、借貸三種名義請求，以
      獲取不當利益，其訴顯無理由。
（二）被上訴人主張借貸之本票，其中金額、日期、發票人均非上訴人所書立，非上
      訴人授權；以之作為借貸證明，已難採信。而依被上訴人所述九十年八月二日
      發現互助會倒會，顯見上訴人已債信不良，如何再借款於上訴人？又如何所有
      票據日期均巧合與會算日九十一年二月二十四日相同？被上訴人為圖不法利益
      ，將單一債權為重複請求，無異「一隻牛剝二層皮」。又被上訴人以系爭本票
      為雙方借貸關係之證明，但事實上系爭本票僅得證明雙方有本票債權存在，該
      本票之債權原因事實究係借貸或合會？或借貸合會之混合關係？或根本無本票
      債權？事實上無法由系爭本票為原因事實之研判，而須為實質查證。被上訴人
      空言主張：本票即足證明借貸關係云云，顯屬無據。
（三）上訴人欠被上訴人債權確屬事實，但上訴人之債務，被上訴人已由互助會債權
      、本票債權為本息之確定，被上訴人不當製造、灌水債權額數，其藉單一債權
      ，重複確定債權，從中灌水、製造債權，顯非誠實善意，所為主張顯屬無據。
（四）上訴人曾於九十年間，親至被上訴人住處，陸續給付被上訴人金額共約八萬餘
      元，被上訴人對此清償債權未予扣抵，所為主張顯有未洽。
三、本件被上訴人於原審起訴請求上訴人應給付被上訴人貳佰參拾捌萬及自九十三年
    五月二十七日起至清償日止，按週年利率百分之五計算之利息。經原審判決上訴
    人應給付被上訴人貳佰萬元及自九十三年五月二十七日起至清償日止，按週年利
    率百分之五計算之利息；並駁回被上訴人其餘之訴。被上訴人勝訴部分，上訴人
    不服提起上訴，其上訴聲明：（一）原判決不利於上訴人部分廢棄；（二）右廢
    棄部分，被上訴人在第一審之訴駁回；（三）訴訟費用由被上訴人負擔。被上訴
    人對於上訴人之上訴，答辯聲明：（一）駁回上訴人之上訴；（二）第二審訴訟
    費用由上訴人負擔。另被上訴人對於原審駁回其餘之訴部分未據聲明不服。
四、按當事人主張之事實，經他造於準備書狀內或言詞辯論時或在受命法官、受託法
    官前自認者，無庸舉證，民事訴訟法第二百七十九條第一項定有明文。本件被上
    訴人主張上訴人前於八十四間因須款孔急，陸續向被上訴人借款計二百萬元等情
    ，業據上訴人於九十三年十二月十五日準備程序筆錄自認在卷（見本院卷第六六
    、六七頁）。依前揭條文規定，被上訴人即無庸舉證。上訴人抗辯上訴人向被上
    訴人借款並未書立借據；被上訴人所持系爭本票不足以證明借貸款關係，認被上
    訴人仍應負舉證責任云云，自不足採。應認被上訴人之主張為真實。
五、被上訴人主張上訴人因未能清償上開借款，乃於八十六年十二月五日起陸續召集
    互助會，邀被上訴人加入，被上訴人每月應繳之會款，則以上訴人應給付被上訴
    人上開借款之利息，以每月四萬五千元抵繳會款，不足部分，再由被上訴人自行
    繳納。惟上訴人除未給付被上訴人應得之會款，系爭借款，迄今仍未清償。為此
    ，請求上訴人清償系爭借款等語。上訴人對於因未能清償上開借款，乃邀被上訴
    人加入其所召集之互助會，亦不爭執；惟抗辯：被上訴人參加上訴人所召募之互
    助會，上訴人以向被上訴人所借貸之前開本金抵繳會款，被上訴人未曾繳納會款
    ；被上訴人以借款抵沖互助會款高達二百零四萬七千八百元，被上訴人不得再為
    本件清償借款之請求等語。是本件爭點厥為被上訴人參加上訴人所邀集之互助會
    ，其應繳之會款係以上開借款之利息或本金抵繳？經查：
（一）被上訴人及訴外人陳泊吟、林郁斐、戊○○前向台灣彰化地方法院北斗簡易庭
      訴請上訴人給付會款事件中（九十二年斗簡字第四號），被上訴人於九十二年
      三月二十八日提出準備書狀陳述上訴人為清償借款，邀被上訴人加入互助會，
      並以上訴人應給付被上訴人上開借款之利息，抵繳會款；不足部分，由被上訴
      人另行繳納；並詳細陳述各互助會繳款情形（見台灣彰化地方法院北斗簡易庭
　　　九十二年斗簡字第四號卷第一０七至一一三頁）。上訴人針對被上訴人上開準
　　　備書狀，於同年四月一日提出答辯狀，並提出自行制作之被上訴人及訴外人陳
      泊吟、林郁斐、戊○○參與五個互助會繳納會款之明細表（見上開民事卷第一
      四六至一五０頁）。上訴人所提出之上開明細表上載被上訴人及訴外人陳泊吟
      、林郁斐、戊○○會款繳交情形如下：
      互助會【一】：
          會首為乙○○，會員甲○一會、戊○○一會，每會金額為二萬元，會期自
          八十八年四月五日至九十年十一月五日，採內標制，而實際繳交金額部分
          ，甲○及戊○○均為０元；備註欄則載有「甲○令乙○○，以向甲○借款
          之利息抵繳合會金。利息：30000元/月」。
      互助會【二】：
          會首為乙○○，會員甲○二會、林郁斐二會、杜山民一會，每會金額為一
          萬元，會期自九十年三月二日至九十三年三月二日，採內標制，而實際繳
          交金額部分，甲○為八萬五千元、林郁斐為八萬五千元、杜山民為四萬七
          千五百元，備註欄則載有「目前被告乙○○尚未清償所繳金額予甲○、林
          郁斐」。
      互助會【三】：
          會首為乙○○，會員林郁斐二會、陳珮琳一會、林玉珍一會，每會金額為
          一萬元，會期自八十九年八月二十五日至九十二年八月二十五日，採內標
          制，而實際繳交金額欄載有「總額：1852 00元；24600+14600×11＝
          185200」，備註欄則載有「甲○令乙○○，以向甲○借款之利息抵繳合會
          金，利息：15400元/月。目前乙○○尚未清償原告所繳金額予林郁斐、陳
          珮琳、林玉珍」。
      互助會【四】：
          會首為乙○○，會員甲○一會、戊○○一會，每會金額為二萬元，會期自
          八十八年十二月一日至九十年九月一日，採內標制，而實際繳交金額部分
          ，甲○及戊○○均為０元，備註欄則載有「甲○令乙○○，以向甲○借款
          之利息抵繳合會金。利息：30000元/月」。
      互助會【五】：
          會首為乙○○，會員甲○一會，每會金額為一萬元，會期自八十六年十二
          月二十五日至八十九年十二月二十五日，採內標制，而實際繳交金額部分
          ，甲○為290000元，備註欄則載有「會首乙○○已於開標後將會款360000
          元收齊交予得標者甲○」。
（二）依上訴人所自行制作之上開會款繳納明細表所載情形觀之，足證被上訴人及訴
      外人陳泊吟、林郁斐、戊○○參加上訴人所邀集之互助會，部分會款係由上訴
      人應給付之借款利息抵繳，部分則由被上訴人自行繳納：核與被上訴人主張之
      情形相符。上訴人嗣於上開給付會款事件中，雖再具狀更正上開明細表，更正
      為以借款之金額抵繳會款（見上開民事卷第一七二至一七六頁）；並於本件審
      理中抗辯係以借款之金額抵繳會款云云；均係推諉之詞，不足採信。被上訴人
      參加上訴人所邀集之互助會，其應繳之會款既係以上開借款之利息抵繳；則上
      訴人就系爭借款二百萬元，仍負清償之責。
（三）上訴人雖另抗辯被上訴人曾於九十一年十月間以本票三紙，金額合計一百四十
      四萬元向原法院依九十一年度票字第三四四七號裁定准予強制執行，被上訴人
      藉單一債權先後以本票、會款、借貸等名義請求，顯為重複請求等語。被上訴
      人則否認有重複請求情事，並主張上開本票裁定，與系爭借貸無涉等語。按票
      據乃不要因證券，票據債權人行使票據上之權利，毋庸證明票據授受之原因。
      且本票執票人，依票據法第一百二十三條規定，聲請法院裁定許可對發票人強
      制執行，係屬非訟事件，此項裁定僅依非訟事件程序，以審查強制執行許可與
      否，並無確定實體上法律關係存否之效力。查，本件被上訴人執為系爭借款憑
      證之本票二紙，分別為面額各八十八萬元、一百五十萬元之本票，與上開被上
      訴人執為聲請裁定准予強制執行之本票三紙，面額各六十萬元、二十六萬元、
      五十八萬元，並非同一。另依上訴人於台灣彰化地方法院北斗簡易庭九十二年
      斗簡字第四號給付會款事件中所提出之上開互助會明細表所載，被上訴人以其
      名義參加之互助會計有三會；而被上訴人於該給付會款事件中僅就上開互助會
      【五】之會款而為請求。足見，兩造間除系爭借款外，尚有部分會款債務存在
      。被上訴人既否認其持向原法院聲請裁定准予強制執行之上開本票與系爭借款
      有關，上訴人復未能提出其他證據證明二者為同一債權；則上訴人之抗辯，即
      難憑採。退步言之，縱為同一債權；惟因上開本票裁定並無實體法上之確定力
      ；被上訴人仍非不得本於借貸關係而為請求。
（四）上訴人雖又抗辯其曾於九十年間，親至被上訴人住處，陸續給付被上訴人金額
      共約八萬餘元，被上訴人對此清償債權未予扣抵云云；然為被上訴人所否認，
      上訴人就此，復未提出其他證據以為證明；是上訴人此部分之抗辯，亦難憑信
      。
六、綜上所述，本件被上訴人主張上訴人向其借款二百萬元，未為清償，為可採信；
    ，上訴人所辯被上訴人業以上開借款抵繳其應付之會款云云，均無可取。則被上
    訴人依消費借貸之法律關係，請求上訴人返還上開借款二百萬元及自支付命令繕
    本送達後（支付命令繕本係於九十三年五月十三日送達上訴人）之九十三年五月
    月二十七日起至清償日止，按週年利率百分之五計算之利息，為有理由，應予准
    許。是則原審判命上訴人如數給付，於法並無不合。上訴意旨指摘原判決不當，
    求予廢棄改判，為無理由，應予駁回其上訴。
七、本件事證已甚明確，兩造其餘之攻擊防禦方法與舉證，經審酌結果，與本案判決
    結果無影響，爰不一一論述，併此敘明。
八、據上論結，本件上訴為無理由，依民事訴訟法第四百四十九條第一項、第七十八
    條，判決如主文。
中　　　華　　　民　　　國　　九十四　　年　　　五　　　月　　　十　　　日
~B1民事第二庭審判長法　官　童有德
~B2　　　　　　　　法　官　蔡秉宸
~B3　　　　　　　　法　官　翁芳靜
右為正本係照原本作成。
如對本判決上訴，須於收受判決送達後二十日內向本院提出上訴書狀，其未表明上訴
理由者，應於提出上訴後二十日內向本院提出上訴理由書(須按他造人數附具繕本)。
上訴時應提出委任律師為訴訟代理人之委任狀。具有民事訴訟法第四百六十六條之一
第一項但書或第二項之情形為訴訟代理人者，另應附具律師及格證書及釋明委任人與
受任人有該條項所定關係之釋明文書影本。
~B 　 　　　　　　書記官　陳麗玉
中　　　華　　　民　　　國　　九十四　　年　　　五　　　月　　 十一　　 日
                                                                        Ｈ
